臺灣基隆地方法院行政訴訟判決
110年度交字第131號
原      告  蔡欣瑜
被      告  交通部公路總局臺北市區監理所

法定代理人  江澍人
訴訟代理人  許佳琳
上列當事人間交通裁決事件，原告不服被告民國110年11月1日北
市監基裁字第25-ZAA290981號裁決，提起行政訴訟，本院判決如
下：
    主  文
原告之訴駁回。
訴訟費用新臺幣參佰元由原告負擔。
    事實及理由
一、程序部分：
　㈠按交通裁決事件之裁判，得不經言詞辯論為之，行政訴訟法
    第237條之7定有明文。本件係因原告不服被告依道路交通管
    理處罰條例第33條第1項第4款、第63條第1項規定所為之裁
    決，而提起撤銷訴訟，屬交通裁決事件之裁判，依前揭規定
    ，爰不經言詞辯論，逕行裁判。
　㈡按對於違反本條例之行為者，民眾得敘明違規事實或檢具違
    規證據資料，向公路主管或警察機關檢舉，經查證屬實者，
    應即舉發；但行為終了日起逾7日之檢舉，不予舉發，道路
    交通管理處罰條例第7條之1定有明文。再按公路主管或警察
    機關處理民眾檢舉違反道路交通管理事件，其檢舉違規證據
    係以科學儀器取得，足資認定違規事實者，得逕行舉發之，
    依道路交通管理處罰條例第92條第4項授權訂定之違反道路
    交通管理事件統一裁罰基準及處理細則第22條第2項亦有明
    文。本件係由民眾以自行設置於車輛上之行車紀錄器錄影影
    像對於原告之違規事實錄影蒐證，向舉發機關提出檢舉，違
    規事實發生日期為民國110年7月28日上午7時13分許，而本
    件民眾檢舉日期為同日下午4時56分許，有網路線上服務管
    理系統檢舉違規案件明細可查（見本院卷第45頁），足徵檢
    舉人提出檢舉時間距離違規行為終了日未逾7日，則舉發機
    關員警依檢舉人所提以科學儀器（即行車紀錄器）取得之行
    車紀錄器錄影畫面，對原告製單舉發，於法有據，附此指明
    。
　㈢依道路交通管理處罰條例第90條規定：「違反本條例之行為
    ，自行為成立之日起；行為有連續或繼續之狀態者，自行為
    終了之日起，逾2個月不得舉發。但汽車肇事致人受傷或死
    亡案件，因肇事責任不明，已送鑑定者，其期間自鑑定終結
    之日起算；未送鑑定而須分析研判者，逾3個月不得舉發。
    」次按90年1月17日修正公布之道路交通管理處罰條例第90
    條前段所定3個月之舉發期限（現行條文已修正為「逾2個月
    不得舉發」），就同條例第8條第1項第1款之汽車違規行為
    ，應以處罰機關受理（收到）舉發機關移送舉發違反道路交
    通管理事件之時點，作為認定舉發是否已逾3個月（現行條
    文為「逾2個月」）之準據（最高行政法院110年度大字第2
    號裁定參照）。本件違規行為日為110年7月28日，且非屬肇
    事致人受傷或死亡案件，舉發機關於110年8月13日將上開舉
    發事件入案移送被告處理，此有違規歷史資料查詢報表在卷
    可憑（見本院卷第42頁），原告當庭對此亦表示無意見（見
    本院卷第75頁），堪認處罰機關即被告於110年8月13日業已
    受理（收到）本案，是本件尚未逾越上開規定2個月之舉發
    期限，先予敘明。
二、事實概要：
　　原告駕駛車牌號碼000-0000自用小客車（下稱系爭車輛），
    於110年7月28日上午7時13分許，行經國道一號高速公路南
    向2.9公里處（下稱系爭地點），沿外側加速車道之縮減車
    道行駛，並在未使用右側方向燈之情形下，繼續前行銜接至
    外側路肩車道行駛，經民眾以行車紀錄器攝得影像並提出檢
    舉後，內政部警政署國道公路警察局第一公路警察大隊（下
    稱舉發機關）濱江分隊員警認原告有「行駛高速公路未依規
    定變換車道（變換車道未依規定使用方向燈）」之違規行為
    ，乃開立內政部警政署國道公路警察局110年8月13日ZAA290
    981號舉發違反道路交通管理事件通知單（下稱系爭舉發單
    ），並通知原告之應到案日期為110年9月27日以前，向被告
    陳述意見或繳納罰鍰。嗣原告於110年9月24日、同年10月22
    日透過電子郵件向監理服務網申訴平台陳述意見，惟被告仍
    認原告有「行駛高速公路未依規定變換車道」之違規事實，
    乃依違反道路交通管理處罰條例第33條第1項第4款、第63條
    第1項，暨違反道路交通管理事件統一裁罰基準及處理細則
    第41條、第43條、第44條、第67條等規定，於110年11月1日
    以北市監基裁字第25-ZAA290981號違反道路交通管理事件裁
    決（下稱原處分），處原告罰鍰新臺幣（下同）3,000元並
    記違規點數1點，並於同日送達。然原告不服原處分，故於1
    10年11月5日具狀向本院提起本件行政訴訟。
三、原告起訴主張：禁行路肩時，縮減車道之標線理應適用並應
    執行。反之，開放路肩時段，何來縮減車道標線之必要性？
    上揭時間屬於路肩開放時段，直線車道卻要求駕駛人非得打
    方向燈，於常理判斷邏輯不合。規則不明確，行駛開放路肩
    的標線定義不同，導致大部分的駕駛人落入陷阱。路肩開放
    行駛，駕駛們客觀認定視為「直線車道」，未有變換車道情
    形，怎有未依規定使用方向燈違規事實之存在？本人認其並
    未嚴重危害交通安全、秩序，且情節輕微，並聲明：原處分
    撤銷，訴訟費用由被告負擔。
四、被告則以：查系爭車輛於110年7月28日7時13分許，在國道
    一號南向2.9公里處變換車道未依規定使用方向燈違規案，
    係民眾現場目睹該車違規，以科學儀器取得證據資料向舉發
    機關提出檢舉。按交通部高速公路局107年10月17日管字第1
    070040585號函：「高速公路開放路肩行駛路段，該路肩即
    應視為一車道，且用路人駕駛車輛駛離原行駛車道時，亦應
    屬變換車道行為；用路人自縮減車道行駛至外側路肩時，已
    離開原車道，應屬『變換車道』行為，應依規定先顯示方向燈
    再駛進路肩」之說明，確實屬於「變換車道」之行為，自應
    依規定使用方向燈，違規屬實。從而，被告依道路交通管理
    處罰條例第9條、違反道路交通管理事件統一裁罰基準及處
    理細則第41條第4項之規定裁決如原處分，應為適法等語。
    並聲明：駁回原告之訴，訴訟費用由原告負擔。
五、本院之判斷：
　㈠按「汽車行駛於高速公路、快速公路或設站管制之道路，不
    遵使用限制、禁止、行車管制及管理事項之管制規則而有下
    列行為者，處汽車駕駛人3,000元以上6,000元以下罰鍰：……
    未依規定變換車道」、「汽車駕駛人有下列各款所列條款
    之一者，除依原條款處罰鍰外，並予記點：有第33條第1項
    ……者，各記違規點數1點」，道路交通管理處罰條例第33條
    第1項第4款、第63條第1項第1款分別定有明文。又依該條例
    第33條第6項授權訂定之高速公路及快速公路交通管制規則
    第11條第2款復規定：「汽車在行駛途中，變換車道或超越
    前車時，應依標誌、標線、號誌指示，並不得有下列情形：
    ……未依規定使用方向燈」，經核該規定未逾越母法授權意
    旨與範圍，自得為被告採為執法之依據。
　㈡復按道路交通管理處罰條例第92條第4項規定：「本條例之罰
    鍰基準、舉發或輕微違規勸導、罰鍰繳納、向處罰機關陳述
    意見或裁決之處理程序、分期繳納之申請條件、分期期數、
    不依限期繳納之處理、分期處理規定及繳納機構等事項之處
    理細則，由交通部會同內政部定之」，而違反道路交通管理
    事件統一裁罰基準及處理細則第1條則規定：「本細則依道
    路交通管理處罰條例第92條第4項規定訂定之」，第2條第1
    項、第2項則規定：「處理違反道路交通管理事件之程序及
    統一裁罰基準依本細則之規定辦理。前項統一裁罰基準，如
    附件違反道路交通管理事件統一裁罰基準表……」。核上開統
    一裁罰基準及處理細則之規定，就其立法目的及功能，乃為
    防止處罰機關枉縱或偏頗，依道路交通管理處罰條例第92條
    第4項所授權交通部會同內政部訂定「違反道路交通管理事
    件統一裁罰基準及處理細則」及其附件「違反道路交通管理
    事件統一裁罰基準表」，用以維持裁罰之統一性與全國因違
    反道路交通管理事件受處罰民眾之公平，不因裁決人員不同
    ，而生偏頗，寓有避免各監理機關於相同事件恣意為不同裁
    罰之功能，並非法所不許，於憲法上保障人民財產權之意旨
    並無牴觸（此並有司法院釋字第511號解釋意旨理由足資參
    照），並無違反法律保留原則。再依本件違規行為原處分裁
    罰時點之違反道路交通管理事件統一裁罰基準表（110年9月
    23日交通部交路字第11050107105號令、內政部台內警字第1
    1008724724號令會銜修正發布）記載，汽車駕駛人，行駛高
    、快速公路未依規定變換車道，於期限內繳納或到案聽候裁
    決者，小型車應處罰鍰3,000元及記違規點數1點（原告行為
    時之統一裁罰基準表之規定與上揭規定相同，並未更有利於
    原告）。核此規定，既係基於母法之授權而為訂定，且就違
    反道路交通管理事件統一裁罰基準及處理細則附件所示統一
    裁罰基準表中有關道路交通管理處罰條例第33條第1項第4款
    之裁罰基準內容（基準表依不同違規車種，其可能衍生危害
    交通安全之輕重不同，區分小型車、大型車、載運危險物品
    車輛，並就其是否逾越於期限內繳納或到案聽候裁決之期限
    不同，分別裁以不同之罰鍰標準，其衍生交通秩序危害，既
    不相同，分別處以不同之罰鍰，符合相同事件相同處理，不
    同事件不同處理之平等原則），並未牴觸母法，是被告自得
    依此基準而為裁罰。
　㈢本件原告確有被告所指之違章行為，及前揭經民眾檢舉、員
    警舉發至被告裁處迄原告向本院提起行政訴訟之過程等各節
    ，除經本院當庭勘驗民眾檢舉所提供之錄影內容外，並有系
    爭處分暨送達證書、系爭舉發單、錄影截圖、舉發機關110
    年10月13日國道警一交字第1101708633號函、檢舉違規案件
    明細、原告於110年9月24日、同年10月22日向監理服務網申
    訴平台提出之電子郵件、原告行政訴訟起訴狀上本院收文章
    戳等證據存卷可稽，是就本案涉及之事實部分應無疑義，而
    可認定。至系爭路段於當時確有開放路肩供車輛行駛乙情，
    亦經公告在案，乃公眾所知之事實，復由被告接獲檢舉影像
    後，並未對原告之駕駛路肩行為予以裁罰，益見如是，並無
    可疑，一併敘明。
　㈣原告雖主張：違規地點是在南下2.9公里處，但是在2.8公里
    處右邊有一個紅色立牌，寫說路肩通行起點，再來就是他的
    上方有一個綠色的通行標誌是用那個可以通行的燈，所以我
    認定他是一個車道，現在民眾檢舉的是說經過標線沒有打方
    向燈，但那個標線是存在在禁行路肩的時候，我才要去認那
    個標線，相反的，今天路肩開放的時候他就是一個車道，我
    覺得那個標線就是不存在的，而且沒有打方向燈的必要等語
    。然查：
　⒈按道路交通標誌標線號誌設置規則第189條之1：「穿越虛線
    ，係供車輛匯入匯出時，做為劃分主線車道與其他車道之用
    ，其他車道車輛應讓主線車道車輛先行。」之規定可知，穿
    越虛線係為劃分主線車道與其他車道之界線（於本件則為加
    速車道之縮減車道與路肩間之分割），適時提醒駕駛人車輛
    即將匯入或匯出主線道、應即時選擇欲行進之方向並導引前
    行，如同時遇有其他車輛匯出或匯入時，應讓主線車道車輛
    先行。足見穿越虛線設置之目的，係在於維護汽車於高速或
    快速公路上不同車道間行進、交會之行車安全所設，從不在
    於確認所在路段之總車道數目為何，此當不因總車道數目是
    否有所增減、或路肩開放通行與否而失其設置意義至明。
　⒉自本院當庭勘驗之檢舉影像可知：系爭車輛原本行駛於外側
    加速車道之縮減車道，嗣前方車道縮減，右側白實線朝左前
    方逐漸延伸至與左側白虛線重疊、加速車道完全消失、路肩
    車道完整出現為止，是系爭車輛由原行駛之加速車道跨越白
    色實線駛入路肩之舉，已屬變換車道之行為無訛，自應依上
    開規定使用方向燈，然原告未為之，於法即屬有違，原告主
    觀上縱無故意，然亦有過失之可歸責事由自明，從而原告否
    認其有上開未依規定變換車道之違規行為，尚難足採。
　⒊又按道路交通管理處罰條例依其立法目的，即在為加強道路
    交通管理，維護交通秩序，確保交通安全。其中有關駕駛人
    行為應遵守之規定，均有其特別規範之安全理由，其中有關
    行進間之變換車道，必須使用方向燈提醒其他駕駛人及行人
    ，尤為每位駕駛人所須具備之基本常識與認知，俾利其他用
    路人了解車輛動向，以維自身及他人行車安全。復以駕駛人
    駕駛車輛，應遵守道路交通標誌、標線、號誌之指示、警告
    、禁制規定，乃汽車駕駛人於道路上從事交通行為所應恪遵
    之行政法上義務（道路交通管理處罰條例第4條第2項規定參
    照），原告行經上開路段，自應依相關道路標線或標誌指示
    行駛，不因事實上是否存在往來交通之危險而得免除其遵守
    交通規則之義務。復由高速公路及快速公路交通管制規則第
    11條第2款之規定可知，駕駛人係於行駛於高速或快速公路
    上「變換車道」或超越前車時，即負有依規定施打方向燈之
    義務，原告駕駛系爭車輛自縮減車道駛入路肩為「變換車道
    」之行為，已如前述，自應依上開規定負有施打方向燈之義
    務，況變更行進方向與施打方向燈義務，究屬二事、兩者互
    不衝突，是縱原告主張未變更方向、為「直行匯入」路肩，
    仍屬變換車道行為，自應依上開規定施打方向燈。
　⒋末查，於上揭路段行駛於縮減車道上之車輛欲左轉匯入主線
    車道即外側車道行駛者亦屬常態，如系爭車輛不顯示方向燈
    提醒周知，則其他用路人對系爭車輛即時行駛動態當即存有
    不確定之顧慮。換言之，顯非如原告所稱縱未施打亦不致造
    成任何行車危險，是道路交通管理處罰條例或高速公路及快
    速公路交通管制規則第11條之適用，究非原告所主張得由駕
    駛人各別依其個人主觀認定，甚或用路習慣而有所差異至明
    。另按行政罰法第19條第1項之規定，係於行為人違反行政
    法上義務應受法定最高額3,000元以下罰鍰之處罰時始有適
    用，本件所涉道交條例第33條第1項第4款規定，為法定最高
    額6,000元罰鍰之處罰，自無從適用行政罰法第19條規定，
    併此敘明。
　㈤綜上所述，本件原告確於前揭時間，在系爭地點，有行駛高
    速公路未依規定變換車道之違規事實，被告依道路交通管理
    處罰條例第33條第1項第4款、第63條第1項第1款、違反道路
    交通管理事件統一裁罰基準及處理細則及違反道路交通管理
    事件統一裁罰基準表之規定，裁處原告罰鍰3,000元，並記
    違規點數1點，並無違誤。原告訴請撤銷為無理由，應予駁
    回。
六、本件判決基礎已臻明確，兩造其餘攻擊防禦方法及訴訟資料
    ，經本院審核後，或與本案爭點無涉，或對於本件判決結果
    不生影響，爰無庸一一再加論述，爰併敘明。
七、本件第一審裁判費即訴訟費用300元，應由敗訴之原告負擔
    ，而此訴訟費用復已由原告於起訴時繳納，為此爰確定第一
    審訴訟費用如主文第2項所示。
據上論結，本件原告之訴為無理由，依行政訴訟法第98條第1項
前段、第237條之7、第237條之8第1項，判決如主文。
中　　華　　民　　國　　111 　年　　4 　　月　　12　　日
                  行政訴訟庭　法　官　李謀榮
以上正本係照原本作成。
如不服本判決，應於判決送達後20日內，向本院提出上訴狀並表
明上訴理由（原判決所違背之法令及其具體內容或依訴訟資料可
認為原判決有違背法令之具體事實），其未載明上訴理由者，應
於提出上訴後20日內向本院補提理由書（上訴狀及上訴理由書均
須按他造人數附繕本，如未按期補提上訴理由書，則逕予駁回上
訴），並應繳納上訴裁判費新臺幣750元。
中　　華　　民　　國　　111 　年　　4 　　月　　21　　日
                              書記官　顏培容